【裁判字號】    98,簡上,56
【裁判日期】    990304
【裁判案由】    返還不當得利
【裁判全文】
臺灣屏東地方法院民事判決              98年度簡上字第56號
上  訴  人  甲○○
訴訟代理人  林維毅律師
被 上 訴人  乙○○
訴訟代理人  孔福平律師
複 代 理人  邱芬凌律師
上列當事人間請求返還不當得利事件，上訴人對於中華民國98年
5 月6 日本院潮州簡易庭98年度潮簡字第143 號第一審判決提起
上訴，本院於99年2 月24日言詞辯論終結，判決如下：
    主      文
上訴駁回。
第二審訴訟費用由上訴人負擔。
    事實及理由
一、上訴人主張：坐落屏東縣新園鄉○○段732 地號（重測前為
    同鄉○○段286 之5 地號）土地及其地上門牌號碼同鄉○○
    村○○路142 號未辦保存登記房屋，原為兩造及訴外人張淑
    娟、張玉芬因繼承而公同共有，伊與張淑娟、張玉芬於民國
    91年間，依土地法第34條之1 第5 項、第1 項規定，將上開
    土地及房屋出售予訴外人即伊妻陳麗月，並通知被上訴人，
    惟被上訴人並未行使優先承購權，伊與張淑娟、張玉芬即依
    土地法第34條之1 第5 項、第3 項規定，以被上訴人為受取
    人，於本院91年度存字第162 號清償提存事件，提存被上訴
    人應得之對價新台幣（下同）227,500 元，並將上開土地移
    轉登記為陳麗月所有。嗣因被上訴人主張張淑娟、張玉芬及
    伊與陳麗月間，就上開土地所為買賣及所有權移轉行為，乃
    通謀而為之虛偽意思表示，訴請塗銷所有權移轉登記，經本
    院以91年度訴字第667 號判決被上訴人勝訴，於93年2 月4
    日確定。張淑娟、張玉芬及伊與陳麗月間所為上開買賣既經
    判決認定為無效確定，則原提存之原因即已消滅，惟被上訴
    人竟於93年11月15日領取上開提存款，則伊（嗣後另自張玉
    芬受讓其債權）自得依不當得利之法律關係，請求被上訴人
    附加利息返還227,500 元等情，並於原審聲明：被上訴人應
    給付上訴人227,500 元，及自領取提存款翌日起至清償日止
    ，按週年利率百分之5 計算之利息。
二、被上訴人則以：兩造之母張林寶珠於89年3 月19日死亡後，
    兩造及兩造之姊張淑娟、張玉芬於89年10月22日，簽訂遺產
    繼承分割協議書，其中伊所居住上開732 地號土地及其地上
    未辦保存登記房屋，均分歸伊取得，但伊應補償張淑娟100
    萬元，另坐落屏東縣崁頂鄉○○段486 地號土地亦分歸伊取
    得，坐落屏東縣新園鄉○○段582 及590 地號土地，則分歸
    兩造各取得2 分之1 ，惟嗣後上訴人及張淑娟、張玉芬竟拒
    不履行遺產分割協議，先將上開732 、486 、590 及852 地
    號土地登記為公同共有，並與上訴人之妻陳麗月通謀而為虛
    偽之意思表示，依土地法第34條之1 規定，將上開732 地號
    土地及其地上未辦保登記房屋出售予陳麗月，且於以伊為受
    取人提存227,500 元後，將系爭732 地號土地移轉登記為陳
    麗月所有。伊以此主張上訴人、張淑娟、張玉芬與陳麗月間
    所為買賣及所有權移轉行為無效，訴請塗銷渠等就上開732
    地號土地所為所有權移轉登記，業經本院以91年度訴字第66
    7 號判決伊勝訴確定。另伊對上訴人及張淑娟、張玉芬、陳
    麗月提出刑事告訴，亦經臺灣屏東地方法院檢察署檢察官以
    渠等均觸犯刑法第214 條之使公務員登載不實罪，而以該署
    91年度偵字第4925號為緩起訴處分確定。上訴人及張淑娟、
    張玉芬以伊為受取人提存上開227,500 元，乃因不法之原因
    而為給付，依民法第180 條第4 款規定，上訴人自不得向伊
    請求返還等語，資為抗辯，並於原審聲明：上訴人之訴駁回
    。
三、原審判決駁回上訴人之請求，上訴人聲明不服提起上訴，於
    本院聲明：(一)原判決廢棄。(二)上訴人應給付上訴人227,500
    元，及自93年11月16日起至清償日止，按週年利率百分之5
    計算之利息。(三)第一、二審訴訟費用由被上訴人負擔。被上
    訴人則答辯聲明：(一)上訴駁回。(二)第二審訴訟費用由上訴人
    負擔。
四、兩造之母張林寶珠於89年3 月19日死亡，其遺產（包括不動
    產約30筆、存款及現金等）由兩造及兩造之姊張淑娟、張玉
    芬共同繼承，兩造及張淑娟、張玉芬於89年10月22日，在渠
    等之舅父林寶重協調下，簽訂遺產繼承分割協議書（含遺產
    稅協議書及同意協議書），依該遺產分割協議，坐落屏東縣
    新園鄉○○段732 地號（重測前為同鄉○○段286 之5 地號
    ）土地、其地上門牌號碼同鄉○○村○○路142 號未辦保存
    登記房屋及同縣崁頂鄉○○段486 地號土地均分歸被上訴人
    取得，另坐落同縣新園鄉○○段590 及852 地號土地分歸兩
    造各取得2 分之1 。惟嗣後上訴人及張淑娟、張玉芬於90年
    6 月7 日將上開732 、486 、590 及852 地號土地登記為公
    同共有，並依土地法第34條之1 第5 項、第1 項規定，於91
    年1 月間將上開732 地號土地及其地上未辦保存登記房屋，
    以100 萬元之代價，出售予上訴人之妻陳麗月，除委由律師
    於91年1 月17日發函通知被上訴人外，復扣除訴外人蔡初雄
    介紹買賣之佣金5 萬元及代書費4 萬元，於91年1 月24日以
    被上訴人為受取人，於本院91年度存字第162 號清償提存事
    件，提存所剩91萬元之1/4 即227,500 元，而後於91年4 月
    1 日將上開732 地號土地移轉登記為陳麗月所有。嗣後被上
    訴人於91年8 月26日向本院提起塗銷所有權移轉登記等訴訟
    ，經本院認定上訴人、張淑娟、張玉芬與陳麗月間就上開73
    2 地號土地所為買賣及所有權移轉行為，均屬通謀所為之虛
    偽意思表示而為無效，以91年度訴字第667 號判決命陳麗月
    將上開732 地號土地之所有權移轉登記予以塗銷，於93年2
    月4 日確定，惟被上訴人又於93年11月15日領取上訴人及張
    淑娟、張玉芬提存之上開227,500 元各事實，為兩造所不爭
    執，並有本院91年度訴字第667 號民事判決及91年度存字第
    162 號提存書附卷可稽，復經本院調閱各該民事及提存事件
    卷宗查明屬實。
五、本件之爭點為：上訴人方面所為清償提存是否構成因不法之
    原因而為給付？倘否，上訴人得否向被上訴人請求附加利息
    返還227,500 元？茲論述如下：
(一)、按土地法第1 至第5 項規定：共有土地或建築改良物，其處
    分、變更及設定地上權、永佃權、地役權或典權，應以共有
    人過半數及其應有部分合計過半數之同意行之。但其應有部
    分合計逾3 分之2 者，其人數不予計算。共有人依前項規定
    為處分、變更或設定負擔時，應事先以書面通知他共有人；
    其不能以書面通知者，應公告之。第1 項共有人，對於他共
    有人應得之對價或補償，負連帶清償責任，於為權利變更登
    記時，並應提出他共有人已為受領或為其提存之證明。其因
    而取得不動產物權者，應代他共有人申請登記。共有人出賣
    其應有部分時，他共有人得以同一價格共同或單獨優先承購
    。前4 項規定，於公同共有準用之。又土地公同共有人依土
    地法第34條之1 第5 項、第1 規定，出賣公同共有土地之全
    部，其為處分之公同共有人，僅係對自己潛在之應有部分處
    分自己之權利，其得一併處分他公同共有人潛在之應有部分
    ，乃源於法律之授權（最高法院96年度台抗字第735 號裁定
    意旨參照）。且內政部所頒布土地法第34條之1 執行要點第
    9 點(二)亦規定「涉及對價或補償者，應提出他共有人已領受
    之證明或已依法提存之證明文件」。可見，上訴人及張淑娟
    、張玉芬之所以於本院91年度存字第162 號清償提存事件為
    被上訴人提存227,500 元，其目的主要係為將上開732 地號
    土地移轉登記為陳麗月所有（即土地法第34條之1 第3 項所
    定權利變更登記），殆無疑問。
(二)、按無法律上之原因而受利益，致他人受損害者，應返還其利
    息。雖有法律上之原因，而其後已不存在者，亦同。民法第
    179 條固定有明文。惟因不法之原因而為給付者，不得請求
    返還，同法第180 條第4 款亦設有明文。所謂不法原因之給
    付，係指給付之內容（標的及目的），具有不法性而言。查
    上訴人、張淑娟、張玉芬與陳麗月間就上開732 地號土地所
    為買賣及所有權移轉行為，均係通謀而為之虛偽意思表示，
    而為無效，為本院91年度訴字第667 號確定判決所認定，此
    一判決理由於上訴人、張淑娟、張玉芬、陳麗月與被上訴人
    間有拘束力（爭點效），不容上訴人及張淑娟、張玉芬、陳
    麗月再事爭執。上訴人及張淑娟、張玉芬、陳麗月以虛偽之
    買賣及所有權移轉行為，申請就上開732 地號土地辦理所有
    權移轉登記，致地政機關承辦之公務員將該不實事項登載於
    其職務上所掌管之土地登記簿上，足生損害於被上訴人之權
    益（喪失土地之公同共有權利）及地籍管理之正確性，渠等
    所為該當於刑法第214 條之使公務員登載不實罪名。被上訴
    人對上訴人及張淑娟、張玉芬、陳麗月提出刑事告訴，檢察
    官亦認上訴人及張淑娟、張玉芬、陳麗月係犯刑法第214 條
    之使公務員登載不實罪，但認以緩起訴為適當，而對渠等為
    緩起訴處分確定，有臺灣屏東地方法院檢察署91年度偵字第
    4925號檢察官緩起訴處分書在卷可憑，並經本院調卷查明無
    誤。準此，上訴人及張淑娟、張玉芬於本院91年度存字第16
    2 號清償提存事件提存227,500 元，其給付之目即辦理上開
    732 地號土地之所有權移轉登記，既屬刑事不法行為（犯罪
    ），自堪認係因不法原因而為之給付。從而，被上訴人受領
    該227,500 元雖構成不當得利，上訴人亦不得向被上訴人請
    求返還。
六、綜上所述，本件上訴人依不當得利之法律關係，請求被上訴
    人給付227,500 元，及自93年11月16日起至清償日止，按週
    年利率百分之5 計算之利息，為無理由，應予駁回。原審因
    而為上訴人敗訴之判決，經核並無不當，上訴意旨求予廢棄
    改判，非有理由，應予駁回。
七、據上論結，本件上訴為無理由，依民事訴訟法第436 條之1
    第3 項 、第449 條第1 項、第78條，判決如主文。
中    華    民    國    99    年    3     月    4     日
                  民事第一庭    審判長法  官  孫國禎
                                      法  官  潘  快
                                      法  官  春生
右正本證明與原本無異。
本判決不得上訴。
中    華    民    國    99    年    3     月    4     日
                                      書記官  蘇雅慧

司法院資訊處製作；財團法人民間司法改革基金會備份。
